【裁判字號】    99,仲訴,3
【裁判日期】    991116
【裁判案由】    撤銷仲裁判斷
【裁判全文】
臺灣臺北地方法院民事判決               99年度仲訴字第3號
原      告  余金龍
            山桂芳
上二人共同
訴訟代理人  徐文怡律師
            謝昆律師
            許兆慶律師
被      告  經濟部能源局
法定代理人  歐嘉瑞
訴訟代理人  陳鵬光律師
            許慧如律師
            吳典倫律師
            謝富凱律師
上列當事人間撤銷仲裁判斷事件，本院於中華民國99年9月17日
言詞辯論終結，判決如下：
    主  文
原告之訴駁回。
訴訟費用由原告負擔。
    事實及理由
甲、程序方面：
一、按撤銷仲裁判斷之訴，得由仲裁地之地方法院管轄。仲裁法
    第41條第1項定有明文。查本件原告訴請撤銷中華民國仲裁
    協會97年仲聲愛字第6號仲裁判斷（以下簡稱「系爭仲裁判
    斷」），而中華民國仲裁協會係坐落於本院轄區內，故本院
    自有管轄權。
二、復按提起撤銷仲裁判斷之訴，應於判斷書交付或送達之日起
    30日之不變期間內為之，仲裁法第41條第2項前段定有明文
    。經查，原告於仲裁程序時係於民國98年11月10日收受仲裁
    文書，此有仲裁文書送達收據2紙附卷可稽。原告於98年12
    月9日提起本件撤銷仲裁判斷之訴，尚未逾該30日之不變期
    間，應予准許。
三、按第168條至第172條及前條所定之承受訴訟人，於得為承受
    時，應即為承受之聲明，民事訴訟法第175條定有明文。查
    本件原告起訴時被告法定代理人為葉惠青，嗣於99年8月11
    日以書狀陳報由變更後被告之法定代理人歐嘉瑞聲明承受訴
    訟，核與前揭規定尚無不合，自應准許。
乙、實體方面：
一、原告起訴主張：
  (一)被告前以原告及訴外人台港貿易股份有限公司（以下簡稱「
    台港公司」）、士新開發股份有限公司（以下簡稱「士新公
    司」）、華夏煤業股份有限公司（以下簡稱「華夏公司」）
    、余金寶、陳建飛及蔡炳煌（被告後來撤回對蔡炳煌之仲裁
    聲請）為相對人，向中華民國仲裁協會聲請提付仲裁，被告
    主張略為：台港公司與訴外人印尼礦業股份有限公司（以下
    簡稱「PT中華」）於78年9月19日簽訂貸款合約，PT中華承
    認台港公司對其享有美金150萬元之債權；而被告前身即經
    濟部能源委員會（以下簡稱「能源會」）嗣與台港公司簽訂
    讓與書，由台港公司將其對PT中華享有之150萬元美金債權
    轉讓予能源會；能源會事後增貸35萬元美金予PT中華，雙方
    並於82年2月19日簽訂貸款合約修改同意書，確認能源會總
    計貸款美金185萬元予PT中華，並約定PT中華應自開始生產
    煤炭之日起，按月以新臺幣分期償還，應償還之總金額為新
    臺幣7,400萬元；能源會又於83年12月19日與台港公司簽訂
    股份購買合約，由台港公司承購能源會原告委託台港公司持
    有之PT中華股份，雙方並於同日簽訂股份購買合約增補條款
    ，約定台港公司及其股東（即原告、士新公司、華夏公司、
    余金寶、陳建飛及蔡炳煌）就PT中華對於能源會所負新臺幣
    7,400萬元之債務負連帶保證責任；嗣PT中華之礦權遭印尼
    能礦部撤銷，且經印尼最高行政法院判決PT中華敗訴定讞，
    故PT中華已確定無法開始生產煤礦，依據最高法院93年台上
    字第1600號判決，PT中華對能源會清償新臺幣7,400萬元之
    清償期已經屆至，故其連帶保證人（即原告、台港公司、士
    新公司、華夏公司、余金寶、陳建飛及蔡炳煌）應負連帶給
    付之責。中華民國仲裁協會因此於98年10月1日作成97年度
    仲聲愛字第6號仲裁判斷，主要意旨認為：PT中華確定無法
    開始生產煤礦，其債務清償期已經屆至；且PT中華無法生產
    煤礦，雖非全因可歸責於己之情事所致，惟因PT中華曾遭印
    尼能礦部以其疏忽、違約為由，沒收保證金，亦難謂PT中華
    全無可歸責之處，故認PT中華應負60﹪連帶責任，僅能免除
    40﹪之清償責任；又原告及台港公司等訴外人均為PT中華之
    連帶保證人，應負連帶賠償之責，原告兩人依仲裁判斷各自
    應分攤之本金為新臺幣6,342,857元，合計為新臺幣12,68
    5,714元。
  (二)然中華民國仲裁協會97年度仲聲愛字第6號仲裁判斷有下列
    應撤銷之事由：
  1.兩造間並無仲裁協議，系爭仲裁判斷有仲裁法第40條第1項
    第1、2款及第38條第1款本文之情形：
    被告係執其前身即能源會與訴外人台港公司間「股份購買合
    約」第6條「其他條款」第6.7項「仲裁」規定：「就任何本
    合約當事人間所生之關於是否違反本合約條款之爭議或歧見
    ，如無法由當事人以和平的方式於合理之期間內解決之，則
    應依中華民國商務仲裁條例之規定於中華民國臺灣省臺北市
    舉行之仲裁解決之」主張兩造間有仲裁協議。惟被告在仲裁
    程序中提出之「股份購買合約」，其首頁雖然記載當事人為
    其前身能源會與台港公司，但該合約不但有簽署頁，更全未
    見任何當事人之簽章，能源會與台港公司是否曾合意簽署該
    「股份購買合約」，已有可疑。且原告並非「股份購買合約
    」之當事人，未曾簽署於該合約上，自不受該合約仲裁條款
    之拘束，兩造間並無仲裁協議。上開「股份購買合約」縱有
    仲裁條款係僅限於因「股份購買合約」所生之爭議或歧見，
    但被告對原告及其他訴外人提付仲裁要求履行連帶保證責任
    之依據係「股份購買合約增補條款」，並非「股份購買合約
    」，即便「股份購買合約」第6條第6.7項為一有效仲裁協議
    ，但系爭仲裁判斷顯然逾越該仲裁協議之範圍。「股份購買
    合約增補條款」與「股份購買合約」並非同時簽署之1份文
    件，「股份購買合約」上之仲裁條款無從拘束原告。「股份
    購買合約」內並無簽署頁，內容全無當事人簽章，另被告前
    身即能源會在「股份購買合約增補條款」上蓋有關防，但「
    股份購買合約」卻未見能源會之關防，顯見「股份購買合約
    」並非經有效簽署之文件。且「股份購買合約增補條款第4
    條規定，股份購買合約書一經雙方簽字即生效力，但被告於
    仲裁程序中提出之「股份購買合約」不論係原本或影本，其
    上均無當事人之簽章，可見「股份購買合約」不可能係與「
    股份購買合約增補條款」同時簽立之文件。觀諸「股份購買
    合約」原本封面及封底騎縫章處所蓋印章，與「股份購買合
    約增補條款」上當事人所蓋印章，其樣式及數目均不盡相同
    ，可知被告於仲裁程序中所提上開文件原本，實際上是包含
    數份不同文件，再由被告自行裝訂成一冊。原告余金龍之印
    章雖蓋於「股份購買合約增補條款」之簽署頁，但於該冊文
    件原本封面及封底騎縫處，卻未見原告余金龍之蓋印及簽名
    ，另原告山桂芳係簽名及蓋章於「股份購買合約增補條款」
    簽署業，但該冊文件原本封面及封底之騎縫處，均無原告山
    桂芳之簽名或蓋章，而訴外人余金寶係簽名於「股份購買合
    約增補條款」之簽名頁，但該冊文件原本封面及封底之騎縫
    處，並無訴外人余金寶之簽名及蓋章。由上均可知「股份購
    買合約增補條款」與「股份購買合約」並非係同時簽訂之1
    份文件，被告竟任意拼湊，自行裝訂成冊，系爭仲裁判斷亦
    採納其說，進而認為「股份購買合約」上仲裁條款之效力及
    於「股份購買合約增補條款」，顯有違誤。是系爭仲裁判斷
    有仲裁法第40條第1項第1、2款及第38條第1款本文之情形，
    應予撤銷。
  2.系爭仲裁判斷程序第3次詢問會開會通知，未合法送達原告
    ，但仲裁庭逕自宣告詢問終結，未能使原告於詢問終結前為
    陳述，系爭仲裁判斷有仲裁法第40條第1項第3款之情形：
    系爭仲裁程序分別於98年6月11日及9月7日舉行第2、3次詢
    問會。然第2次詢問會時，仲裁庭僅諭示：「本件仲裁庭依
    仲裁法規延長仲裁程序3個月，也就是到98年11月26日，我
    們下次仲裁詢問會議訂於98年7月14日下午3時開始」，顯見
    仲裁庭並未宣告第3次仲裁詢問會將詢問終結。第3次詢問會
    經被告要求延後至9月7日舉行時，仲裁庭突然宣告：「本仲
    裁庭宣示本件仲裁詢問會詢問終結，我們會依法做出仲裁判
    斷」，但第3次詢問會之開會通知，並未合法送達原告，此
    有第4次詢問會筆錄中主任仲裁人表示：「因為上次開完會
    意後發覺送達上有問題，就是余金龍先生與山桂芳小姐沒有
    經過上一次的合法送達」可證。可見系爭仲裁判斷並未給予
    原告充分陳述意見之機會，系爭仲裁判斷有仲裁法第40條第
    1 項第3款之情形。
  3.系爭仲裁判斷誤用民事訴訟法第385條第1項，依職權為一造
    辯論判決，有仲裁法第40條第1項第4款之情形：
    系爭仲裁程序僅進行4次詢問會，且第3次詢問會之開會通知
    並未合法送達原告，仲裁庭未於詢問終結前使原告為充分陳
    述，即依職權一造辯論判決，顯然違反法律規定。蓋依民事
    訴訟法第385條第1項及第386條第1款之規定，必須當事人於
    兩次言詞辯論期日均經合法通知卻未到場，法院始得依職權
    由一造辯論而為判決。如當事人僅於一次言詞辯論期日經合
    法通知未到場，則需他造當事人聲請方可為一造辯論判決。
    系爭仲裁庭於第2次詢問會時，並未諭知第3次詢問會將宣告
    詢問終結，故仲裁庭應不認為第3次詢問會時仲裁已達可為
    判斷之程度，從而第3次詢問會自不得解為民事訴訟法第385
    條第1項所謂之言詞辯論期日，第1、2次詢問會亦僅可解釋
    為準備程序或言詞辯論前之調查證據期日，縱第4次詢問會
    是所謂「言詞辯論期日」，但原告經合法通知未到場，被告
    當時亦未聲請仲裁庭為一造辯論判決，仲裁庭自不得準用民
    事訴訟法第385條第1項依職權為一造辯論判決。退步言之，
    縱認第3、4次詢問會均可稱為「言詞辯論期日」，但第3次
    詢問會開會通知未合法送達原告，第4次詢問會時，仲裁庭
    曾詢問被告第3次詢問會筆錄有無應更正之處，被告亦未聲
    請一造辯論判斷，是原告僅能認為1次言詞辯論期日未到場
    ，依仲裁法第19條準用民事訴訟法第385條第1項之規定，仲
    裁庭在未經被告聲請之情形下，亦不得依職權竟為一造辯論
    之仲裁判斷，是系爭仲裁判斷有仲裁法第40條第1項第4款之
    情形，應予撤銷。
  4.對於訴外人台港公司及余金寶以仲裁答辯(三)所為答辯，系爭
    仲裁判斷書竟未論及，自屬應附理由而未附，有仲裁法第40
    條第1項第1款及第38條第2款之情形：
    關於原告及訴外人台港公司等人何以需負連帶保證責任，系
    爭仲裁判斷僅以「余金龍、山桂芳等確於系爭『股份購買合
    約增補條款』書面簽名為連帶保證人，同意就第三人PT中華
    對於能源會所負之新臺幣7,400萬元之債務負連帶保證責任
    ，相對人等應依『股份購買合約增補條款』第2條第2項之規
    定，負擔連帶保證清償責任」等語帶過，但訴外人台港公司
    及余金寶於98年9月7日第3次詢問會時曾庭呈仲裁答辯(三)書
    提出：「股份購買合約增補條款第2條明訂『相對人等僅於
    PT中華開始生產煤炭後，始負清償系爭貸款之連帶保證責任
    ，則既然PT中華從未能開始生產煤炭（不論其是否可歸責）
    ，相對人等自毋須負連帶保證』等主張，並為相關答辯，但
    系爭仲裁判斷對此均未說明，有判斷不備理由之違法，屬仲
    裁法第40條第1項第1款及第38條第2款之情形。
  (三)並聲明：中華民國仲裁協會97年仲聲愛字第6號仲裁判斷應
    予撤銷。
二、被告則以：
  (一)原告、被告及訴外人台港公司、余金寶、士新公司、華夏公
    司、蔡炳煌及陳建飛於83年12月19日簽訂「股份購買合約增
    補條款」，並檢附「股份購買合約」、「貸款合約」、「讓
    與書」、「貸款合約修改同意書」、「印尼加里曼丹大八區
    煤礦開發計畫合約書」、「台港公司股東名冊」等蓋印騎縫
    章，裝訂成冊，其中原告於「股份購買合約增補條款」列名
    為連帶保證人及同意人，且「股份購買合約增補條款」第11
    條規定：「本股份購買合約增補條款規定事項優先於原條款
    之規定，本增補條款未規定者，適用原條款規定」，而「股
    份購買合約」第6條第6.7項「仲裁」規定：「就任何本合約
    當事人間所生之關於是否違反本合約條款之爭議或歧見，如
    無法由當事人以和平的方式於合理之期間內解決之，則應依
    中華民國商務仲裁條例（現已修正為仲裁法）之規定，於中
    華民國臺灣省臺北市舉行之仲裁解決之」。是依據「股份購
    買合約增補條款」第11條及「股份購買合約」第6條第6.7項
    規定，可知「股份購買合約」第6條第6.7項之仲裁協議業經
    援用於「股份購買合約增補條款」，兩造間就「股份購買合
    約增補條款」之履約及違約爭議有書面仲裁協議，故原告違
    反「股份購買合約增補條款」，拒絕履行連帶保證責任，被
    告據以提付仲裁聲請，自屬於法有據。再者，「股份購買合
    約增補條款」與「股份購買合約」彼此間具有增補關係，其
    中「股份購買合約增補條款」更有多個條文刪除「股份購買
    合約」之規定，故原告主張其等簽署「股份購買合約增補條
    款」時，不知或沒見過「股份購買合約」的規定而仍予簽署
    云云，不可採信。另「股份購買合約增補條款」等文件，其
    上除有原告兩人之簽名、蓋章外，封面黏貼處及側面頁緣處
    均蓋用台港公司、士新公司、華夏公司及被告等印章為騎縫
    章，且騎縫章之印文均屬完整，可知兩造簽訂「股份購買合
    約增補條款」當時確實親見並同意「股份購買合約」等內容
    ，並將之檢附裝訂成整冊契約文件，至於原告或訴外人余金
    寶是否在契約文件之騎縫處簽章，均不影響上開事實。又「
    股份購買合約增補條款」第4條規定：「本股份購買合約書
    一經雙方簽字即生效力」，因「股份購買合約書」已連同「
    股份購買合約增補條款」等裝訂成整冊契約文件，並已由原
    告於其上簽章，原告自應受「股份購買合約書」等契約文件
    之拘束。況其後股份亦確實經移轉讓與，由此等履行「股份
    購買合約書」之事實，亦足證「股份購買合約書」確已成立
    生效。是兩造確有仲裁協議，原告主張「股份購買合約書」
    未經簽名，即非成冊契約文件，不受拘束云云，並非可採。
  (二)仲裁法第40條第1項第3款所謂「仲裁庭於詢問終結前未使當
    事人陳述」，係指完全未給予陳述之機會，與未使當事人充
    分陳述不同。查系爭仲裁程序於98年10月1日舉行第4次詢問
    會，並已將該次詢問會通知、仲裁聲請書、其他書狀、歷次
    詢問會議紀錄等合法送達原告，給予原告陳述意見之機會，
    原告自得親自到庭或委任代理人到庭為充分之陳述，此不問
    系爭仲裁庭於98年9月7日第3次詢問會是否合法通知原告均
    然。但原告當時既選擇不於上開第4次詢問會到庭陳述意見
    ，事後卻起訴主張系爭仲裁庭未使其陳述云云，顯有違誠信
    原則，亦不符合上開第4次詢問會之程序經濟，原告以此為
    由請求撤銷仲裁判斷，洵不可採。
  (三)按仲裁法第19條規定：「當事人就仲裁程序未約定者，適用
    本法之規定，本法未規定者，仲裁庭得準用民事訴訟法或依
    其認為適當之程序進行」，可知仲裁程序未經當事人約定或
    仲裁法規定者，仲裁庭得選擇準用或不準用民事訴訟法之規
    定，並非恆須準用民事訴訟法規定。系爭仲裁程序共進行過
    4 次詢問會，系爭仲裁庭已將詢問會通知、仲裁聲請書及其
    他書狀等合法送達原告，給予原告陳述意見之機會，98年9
    月7日舉行第3次詢問會時原告並未到場，仲裁庭詢問被告有
    何意見，被告即聲請由被告一造辯論而為判斷。嗣系爭仲裁
    程序於98年10月1日舉行第4次詢問會，事前已將該次開會通
    知合法送達原告，原告經合法通知而未到場，被告亦表示援
    引包括上述聲請一造辯論為判斷在內之一切詢問會陳述，系
    爭仲裁庭在此情形下由被告一造辯論而為判斷，並無違誤。
    況系爭仲裁程序於98年10月1日舉行之第4次詢問會，原告經
    合法通知而未到庭，兩造既未約定仲裁庭得否依職權由被告
    一造辯論而為判斷，仲裁法亦無規定，則基於滿足仲裁程序
    迅速性之要求，系爭仲裁庭依其所認為適當之程序，由被告
    一造辯論而為判斷，實無必須準用民事訴訟法第385條並因
    而違反該規定之問題。系爭仲裁第3次詢問會因為錄音設備
    故障，導致筆錄記載不完整，此有第4次詢問會中主任仲裁
    人詹森林表示：「接著也很抱歉，上次因為我們的開會錄音
    設備出了一點狀況，雖然事後仲裁協會還是很努力的整理，
    但是恐怕有一些缺漏、不足之處」等語。故原告以第3次詢
    問會筆錄內容主張被告未於該次詢問會聲請一造辯論判斷云
    云，並非可採。系爭仲裁程序第4次詢問會，原告經合法通
    知仍不到場，系爭仲裁庭依仲裁法第19條之規定，已可依現
    有事證資料做出仲裁判斷，被告無須再於第4次詢問會中，
    針對前一次詢問會是否聲請一造辯論判斷一事提出更正，遑
    論被告於第3次詢問會已聲請一造辯論判斷，敦促仲裁庭發
    動其職權，實不因該次詢問會筆錄事後漏未記載被告聲請而
    有影響。故原告主張第3次詢問會筆錄未記載被告聲請一造
    辯論判斷，被告未於第4次詢問會中提出此項更正，主張系
    爭仲裁不應由被告一造辯論而為判斷云云，並非可採。
  (四)按仲裁法第38條第2款所稱「仲裁判斷應附理由而未附理由
    」，係指仲裁判斷書於當事人未依同法第33條第2項第5款但
    書約定毋庸記載其理由時，就聲請仲裁標的之判斷應附理由
    而完全未附理由之情形而言。系爭仲裁判斷已附具詳細理由
    ，說明系爭仲裁庭何以認定PT中華公司未生產煤炭，系爭借
    款主債務之清償期業已屆至，原告應負連帶保證清償責任，
    並非未附理由，更非完全不附理由。原告主張系爭仲裁判斷
    未說明何以不採認余金寶及台港公司有關PT中華公司未能開
    始產媒，故無須負連帶保證之抗辯，構成仲裁判斷應附理由
    而未附之撤銷事由云云，洵非可採等語，資為抗辯。
  (五)並聲明：原告之訴駁回。
三、兩造不爭執之事項：
    原告曾於83年12月19日在「股份購買合約增補條款」（98年
    度審仲訴第19號卷第29、30頁）上簽名。
四、本件之爭點及本院得心證之理由：
    按仲裁判斷有仲裁法第40條第1項各款情形之一者，當事人
    得對於他方提起撤銷仲裁判斷之訴，仲裁法第40條第1項定
    有明文。復按，仲裁之制度，乃當事人約定以仲裁之方式自
    治地解決紛爭。是以仲裁人之判斷於當事人間與法院之確定
    判決有同一效力，僅在法定例外之情形，始予否認仲裁判斷
    之效力。準此，撤銷仲裁判斷之訴，必限於仲裁法第40 條
    得撤銷仲裁判斷之各款情事方得提起。本件原告主張系爭仲
    裁判斷有仲裁法第38條第1、2款及第40條第1項第1、2、3、
    4 款得撤銷仲裁判斷之情事，但為被告所否認，並以前揭情
    詞置辯，是本件兩造爭執之處厥為：(一)兩造是否存在仲裁協
    議？系爭仲裁判斷有無違反仲裁法第40條第1項第1、2款及
    第38條第1款本文之規定？(二)系爭仲裁程序第3次詢問會開會
    通知，未合法送達原告，有無違反仲裁法第40條第1項第3款
    規定？(三)系爭仲裁庭第3次詢問會之開會通知未合法送達原
    告，被告亦未聲請一造辯論判斷，仲裁庭準用民事訴訟法第
    385條第1項規定由被告一造辯論而為判斷，有無違反仲裁法
    第40條第1項第4款之規定？(四)系爭仲裁判斷漏未審酌訴外人
    台港公司及余金寶以仲裁答辯(三)所為答辯，有無違反仲裁法
    第40條第1項第1款及第38條第2款之規定？
  (一)兩造是否存在仲裁協議？系爭仲裁判斷有無違反仲裁法第40
    條第1項第1、2款及第38 條第1款本文之規定？
    按有仲裁法第38條各款情形之一者、仲裁協議不成立、無效
    ，或於仲裁庭詢問終結時尚未生效或已失效者，當事人得對
    於他方提起撤銷仲裁判斷之訴，仲裁法第40條第1、2款定有
    明文。復按仲裁判斷與仲裁協議標的之爭亦無關，或逾越仲
    裁協議之範圍者，法院應駁回其執行裁定之聲請，仲裁法第
    38 條第1款本文亦有明文。經查，原告固主張「股份購買合
    約」之首頁雖記載當事人為其前身能源會與台港公司，但該
    合約除首頁外，全未見任何當事人之簽章，原告僅在「股份
    購買合約增補條款」上簽名用印，並未在「股份購買合約」
    上簽名用印，且「股份購買合約」原本封面及封底騎縫章處
    所蓋印章，與「股份購買合約增補條款」上當事人所蓋印章
    ，其樣式及數目均不盡相同，可知被告於仲裁程序中所提上
    開文件原本，實際上是包含數份不同文件，再由被告自行裝
    訂成1冊，「股份購買合約增補條款」與「股份購買合約」
    並非同時簽署之1份文件，故「股份購買合約」上之仲裁條
    款無從拘束原告云云。然查，被告抗辯其與原告及訴外人台
    港公司、余金寶、士新公司、華夏公司、蔡炳煌及陳建飛於
    83 年12月19日簽訂「股份購買合約增補條款」時，另檢附
    「股份購買合約」、「貸款合約」、「讓與書」、「貸款合
    約修改同意書」、「印尼加里曼丹大八區煤礦開發計畫合約
    書」、「台港公司股東名冊」等蓋印騎縫章，裝訂成冊，此
    經本院於言詞辯論程序中當庭勘驗原證4（98年度審仲訴第
    19號卷第31到83頁）核閱屬實，且「股份購買合約增補條款
    」等文件，其上除有原告兩人之簽名用印外，封面黏貼處及
    側面頁緣處均蓋用台港公司、士新公司、華夏公司及被告等
    印章為騎縫章，且騎縫章之印文均屬完整，並無拼裝或缺漏
    之情形。參諸「股份購買合約」及「股份購買合約增補條款
    」所載日期均為83年12月19日，原告在「股份購買合約增補
    條款」列名為連帶保證人及同意人，「股份購買合約增補條
    款」第11條亦規定：「本股份購買合約增補條款規定事項優
    先於原條款之規定，本增補條款未規定者，適用原條款規定
    」，第4項亦記載：「本股份購買合約書一經雙方簽字即生
    效力」，可知「股份購買合約增補條款」之目的本即為增補
    「股份購買合約」之內容，並非單獨成立之契約，原告在「
    股份購買合約增補條款」上簽名用印之同時，應推定亦同意
    「股份購買合約書」之內容，並非另行單獨成立「股份購買
    合約增補條款」契約之意。況其後股份亦確實經移轉讓與，
    由此等履行「股份購買合約書」之事實，亦足證「股份購買
    合約書」確已成立生效。準此可見在「股份購買合約增補條
    款」上簽名用印之人，包括原告在內，均應受「股份購買合
    約」之拘束。又「股份購買合約」第6條第6.7項「仲裁」規
    定：「就任何本合約當事人間所生之關於是否違反本合約條
    款之爭議或歧見，如無法由當事人以和平的方式於合理之期
    間內解決之，則應依中華民國商務仲裁條例（現已修正為仲
    裁法）之規定，於中華民國臺灣省臺北市舉行之仲裁解決之
    」。是依據「股份購買合約增補條款」第11條及「股份購買
    合約」第6條第6.7項規定，可知「股份購買合約」第6條第
    6.7項之仲裁協議應適用在「股份購買合約增補條款」，兩
    造間就「股份購買合約增補條款」之履約及違約爭議有書面
    仲裁協議，故原告違反「股份購買合約增補條款」，拒絕履
    行連帶保證責任，被告據以提付仲裁聲請，自屬於法有據。
    是兩造間確有仲裁協議，原告主張其等無須受「股份購買合
    約書」內仲裁協議之拘束，系爭仲裁判斷違反仲裁法第40條
    第1項第1、2款及第38條第1款本文之規定云云，尚非可採。
  (二)系爭仲裁程序第3次詢問會開會通知，未合法送達原告，有
    無違反仲裁法第40條第1項第3款規定？
    原告雖主張系爭仲裁程序分別於98年6月11日及9月7日舉行
    第2、3次詢問會，但第2次詢問會並未宣告第3次仲裁詢問會
    將詢問終結，而第3次詢問會之開會通知，並未合法送達原
    告，旋即在第4次詢問會宣告詢問終結，系爭仲裁判斷並未
    給予原告充分陳述意見之機會，有仲裁法第40條第1項第3款
    之情形云云。然查，被告於97年1月11日向中華民國仲裁協
    會聲請仲裁，經該協會以97年仲聲愛字第6號受理，而系爭
    仲裁庭成立後，於98年3月12日召開第1次詢問會議，當日主
    任仲裁人詹森林詢問有關選任仲裁人之意見時，台港公司及
    余金寶之代理人黃瑞明律師陳述：「至於余金龍與山桂芳現
    在仲裁庭送達不到，我們可以請他們另外陳報現在的位址，
    以後送達上就比較沒問題」，並表示：「我們會另行陳報余
    金龍跟山桂芳的應送達地址」，而當次送達余金龍、山桂芳
    之地址均為「臺北市○○路○段69號6樓之3」，此經本院依
    職權調閱97年仲聲愛字第6號卷內第1次詢問會議筆錄及中華
    民國郵政交寄大宗掛號函件執據各1件可稽，可知第1次詢問
    會確實未合法送達原告。嗣原告自行於98年4月8日具狀向系
    爭仲裁庭陳報送達地址均為：「臺北市○○○路○段205號13
    樓之8」，此有原告用印及親送之仲裁地址狀1紙附卷可參，
    系爭仲裁庭乃於98年6月11日召開第2次詢問會議，並將開會
    通知送達原告陳報之「臺北市○○○路○段205號13樓之8」
    處所，惟原告於第2次詢問會議仍未與會，此有本院依職權
    調閱97年仲聲愛字第6號卷內第2次詢問會議筆錄及中華民國
    郵政交寄大宗掛號函件執據各1件可稽。可見原告雖未參與
    第2次詢問會議，但該次開會通知確已合法送達原告。又系
    爭仲裁庭再於98年9月7日召開第3次詢問會，開會通知雖未
    合法送達原告，但該次並未宣示詢問終結，主任仲裁人並於
    98年10月1日再召開第4次仲裁庭，陳稱：「只是因為上次開
    完會議後發覺送達尚有問題，就是余金龍先生與山桂芳小姐
    沒有經過上一次合法送達，所以必須再開今天的會議，我們
    今天的送達回條麻煩你們看一下，關於今天的開會是不是有
    確實送達給今天沒有到場的當事人。我們仲裁庭剛才看過送
    達回條，應該是有經過郵局送達給余金龍先生與山桂芳小姐
    」，且經詢問代理人意見後，表示：「兩造代理人對本件今
    天的開會通知有送達給余金龍先生與山桂芳小姐並無意見」
    ，此有本院依職權調閱97年仲聲愛字第6號卷內第4次詢問會
    議筆錄、中華民國郵政交寄大宗掛號函件執據各1件及回執2
    紙附卷可稽。可見原告縱在第3次詢問會議未經合法送達，
    但系爭仲裁庭再召開第4次詢問會議時，已合法通知原告，
    原告如有意見，應可自行到會陳述。故原告主張系爭仲裁庭
    於終結前並未使其陳述，有仲裁法第40條第1項第3款之情形
    云云，亦非可採。
  (三)系爭仲裁庭第3次詢問會之開會通知未合法送達原告，被告
    亦未聲請一造辯論判斷，仲裁庭準用民事訴訟法第385條第1
    項規定由被告一造辯論而為判斷，有無違反仲裁法第40條第
    1項第4款之規定？
    按當事人就仲裁程序未約定者，適用本法之規定，本法未規
    定者，仲裁庭得準用民事訴訟法或依其認為適當之程序進行
    ，仲裁法第19條定有明文。復按言詞辯論期日，當事人之一
    造不到場者，得依到場當事人之聲請，由其一造辯論而為判
    決；不到場之當事人，經再次通知而仍不到場者，並得依職
    權由一造辯論而為判決。前項規定，於訴訟標的對於共同訴
    訟之各人必須合一確定者，言詞辯論期日，共同訴訟人中一
    人到場時，亦適用之。如以前已為辯論或證據調查或未到場
    人有準備書狀之陳述者，為前項判決時，應斟酌之；未到場
    人以前聲明證據，其必要者，並應調查之，民事訴訟法第38
    5條亦有明文。原告固主張系爭仲裁庭第1、2次詢問會僅可
    解釋為準備程序或言詞辯論前之調查證據期日，而第2次詢
    問會時，並未諭知第3次詢問會將宣告詢問終結，且第3次詢
    問會之開會通知並未合法送達原告，縱第4次詢問會為所謂
    「言詞辯論期日」，但原告經合法通知未到場，被告當時亦
    未聲請仲裁庭為一造辯論判決，仲裁庭依仲裁法第19條準用
    民事訴訟法第385條第1項依職權為一造辯論判斷，有仲裁法
    第40條第1項第4款之情形，應予撤銷云云。然查，系爭仲裁
    程序前後共進行4次詢問會議，仲裁庭第1、3次開會通知雖
    未合法送達原告，但第2、4次詢問會議均已將開會通知、仲
    裁聲請書及其他書狀等合法送達原告，給予原告陳述意見之
    機會，系爭仲裁庭召開第4次詢問會議時，原告經合法通知
    而未到場，被告乃表示援引歷次書狀與詢問會陳述為判斷，
    則仲裁庭基於滿足仲裁程序迅速性之要求，依據仲裁法第19
    條之規定，依其認為適當之程序，裁示由被告一造辯論而為
    判斷，並無違誤，並非必然需準用民事訴訟法第385條之規
    定，需於言詞辯論期日由被告聲請一造辯論判斷方得為之。
    原告主張此部分仲裁程序有違反仲裁法第40條第1項第4款之
    情形云云，亦非有據。
  (四)系爭仲裁判斷漏未審酌訴外人台港公司及余金寶以仲裁答辯
    (三)所為答辯，有無違反仲裁法第40條第1項第1款及第38 條
    第2款之規定？
    按仲裁判斷書應附理由而未附者，法院應駁回其執行裁定之
    聲請，當事人得對於他方提起撤銷仲裁之訴，仲裁法第38條
    第2款及第40條第1項第1款定有明文。原告主張關於原告及
    訴外人台港公司等人何以需負連帶保證責任，系爭仲裁判斷
    並未斟酌訴外人台港公司及余金寶於第3次詢問會時庭呈之
    仲裁答辯(三)書有關「股份購買合約增補條款第2條明訂『相
    對人等僅於PT中華開始生產煤炭後，始負清償系爭貸款之連
    帶保證責任，則既然PT中華從未能開始生產煤炭（不論其是
    否可歸責），相對人等自毋須負連帶保證」等主張，有判斷
    不備理由之違法情形云云。然查，系爭仲裁判斷已於仲裁判
    斷書第12頁至第18頁附具詳細理由，說明系爭仲裁庭何以認
    定PT中華公司未生產煤炭，系爭借款主債務之清償期業已屆
    至，原告應負連帶保證清償責任之理由，此有仲裁判斷書1
    件附卷可參，並無判斷未附理由之情形。原告主張系爭仲裁
    判斷書未說明何以不採認余金寶及台港公司有關PT中華公司
    未能開始產媒，故無須負連帶保證之抗辯，構成仲裁判斷應
    附理由而未附之撤銷事由云云，要非可採。
五、綜上所述，系爭仲裁判斷並無原告所稱有仲裁判斷與仲裁協
    議標的爭議無關或逾越仲裁協議之範圍；或有應附理由而未
    附；或有仲裁協議不成立、無效、仲裁庭於詢問終結前未使
    當事人陳述、仲裁程序違反仲裁協議或法律規定之各項情事
    。從而，原告主張系爭仲裁判斷有仲裁法第40條第1項第1、
    2、3、4款、第38條第1、2款之情事，而得提起本件訴訟請
    求撤銷系爭仲裁判斷，為無理由，應予駁回。
六、因本件事證已臻明確，兩造其餘主張陳述及所提之證據，經
    本院斟酌後，認與判決結果不生影響，均毋庸再予論述，附
    此敘明。
七、訴訟費用負擔之依據：民事訴訟法第78條。
中    華    民    國    99    年    11    月    16    日
                  民事第六庭  法  官     郭顏毓
以上正本係照原本作成。
如對本判決上訴，須於判決送達後20日內向本院提出上訴狀。如
委任律師提起上訴者，請一併繳納上訴審裁判費。
中    華    民    國    99    年    11    月    17    日
                              書記官     林政彬

司法院資訊處製作；財團法人民間司法改革基金會備份。
